臺灣臺中地方法院刑事判決
111年度訴字第1529號
公  訴  人  臺灣臺中地方檢察署檢察官
被      告  張文俊


上列被告因詐欺案件，經檢察官提起公訴（111年度偵字第20791
號），被告於本院準備程序中，就被訴事實為有罪之陳述，經本
院合議庭裁定由受命法官獨任進行簡式審判程序，判決如下：
    主    文
丁○○犯三人以上共同詐欺取財罪，處有期徒刑壹年陸月。
未扣案犯罪所得新臺幣壹萬伍仟元，沒收之，於全部或一部不能
沒收或不宜執行沒收時，追徵其價額。　
    犯罪事實
一、丁○○於民國111年3月中旬，瀏覽臉書社團某則拿東西就可以
    領薪水之貼文，即在貼文下方留言，由某不詳之人將丁○○加
    為通訊軟體Line好友，丁○○並依指示下載通訊軟體Telegram
    (俗稱「飛機」)，再與真實姓名、年籍不詳、Telegram暱稱
    「高興」、「亦唐」等人加為好友，且加入「高興」、「亦
    唐」所創設之群組，得知工作內容為依指示向他人收取款項
    再轉交至指定地點，而依其智識、經驗，可預見現今詐欺集
    團運作模式係指示俗稱「車手」者提領或前往向遭詐騙被害
    人收取詐欺款項，再輾轉傳遞詐欺款項，以掩飾、隱匿詐欺
    犯罪所得之去向，製造金流斷點。詎丁○○因急於獲取報酬，
    基於縱使對方為詐欺集團仍不違背其本意之不確定故意，於
    該時起加入「高興」、「亦唐」等詐欺集團成員所組成以實
    施詐術為手段，向被害人詐取財物之具有持續性、牟利性之
    結構性詐欺集團組織（下稱本案詐欺集團，無證據證明集團
    內有未滿18歲成員），應允依指示收取款項，並約定可因此
    獲取報酬。丁○○即與「高興」、「亦唐」及本案詐欺集團其
    他不詳成員，共同意圖為自己不法所有，基於三人以上共同
    犯詐欺取財及掩飾、隱匿詐欺取財犯罪所得去向之犯意聯絡
    ，先由本案詐欺集團不詳成員於111年3月28日下午1時30分
    許，撥打電話予丙○○，向丙○○佯稱其兒子幫人作保，需先代
    償新臺幣(下同)100萬元債務，否則將對其兒子不利云云，
    致丙○○信以為真，陷於錯誤，於同日下午3時50分許，在址
    設臺中市○○區○○街00號之臺中市沙鹿區衛生所前，將現金10
    0萬元交付予前來取款之丁○○。丁○○再依本案詐欺集團不詳
    成員指示，將取得之款項放置在臺中市某車站公廁內，嗣由
    本案詐欺集團不詳成員前往收取，以此方式掩飾、隱匿詐欺
    犯罪所得之去向。丁○○並為躲避查緝，於同日下午5時許，
    在址設臺中市○○區○○路0段00號統一超商潭秀門市廁所內換
    裝，將其擔任車手所著衣物及後背包棄置在廁所內，隨即搭
    乘火車返回苗栗竹南站，於同日依指示前往苗栗縣其住處附
    近某公園取得報酬1萬5,000元。嗣經丙○○發覺受騙，報警處
    理而循線查悉上情。
    理    由
一、組織犯罪防制條例第12條第1項中段規定：「訊問證人之筆
    錄，以在檢察官或法官面前作成，並經踐行刑事訴訟法所定
    訊問證人之程序者為限，始得採為證據。」係以立法排除被
    告以外之人於警詢或檢察事務官調查中所為之陳述，得適用
    刑事訴訟法第159條之2、第159條之3及第159條之5之規定，
    是證人於警詢時之陳述，於違反組織犯罪防制條例案件，即
    絕對不具有證據能力，自不得採為判決基礎。上開規定係排
    除一般證人於警詢陳述之證據能力之特別規定，然被告於警
    詢之陳述，對被告本身而言，則不在排除之列（最高法院10
    2年度台上字第2653號判決意旨參照）。是本案被告以外之
    人於警詢中之陳述，依上說明，於被告涉及違反組織犯罪防
    制條例之罪名，絕對不具證據能力，不得採為判決基礎，然
    就其涉及三人以上共同詐欺取財及洗錢罪名部分，則不受此
    限制。
二、認定犯罪事實所憑之證據及理由
　㈠上開犯罪事實，業據被告於警詢、偵訊及審判中坦承不諱(偵
    卷第13頁至第17頁、第71頁至第72頁、本院卷第31頁、第40
    頁、第41頁、第61頁、第63頁），並經證人即告訴人丙○○證
    述在案（偵卷第19頁至第22頁），且有臺中市政府警察局清
    水分局沙鹿分駐所受（處）理案件證明單、受理各類案件紀
    錄表、內政部警政署反詐騙諮詢專線紀錄表各1紙、偵查報
    告1份、監視器翻拍照片25張、被告遺留在統一超商潭秀門
    市之物品照片2張、被告遭查獲時之穿著照片1張在卷可稽（
    偵卷第9頁至第11頁、第23頁至第39頁、第41頁至第55頁）
    ，足認被告之自白與事實相符，可信為真實。
　㈡組織犯罪防制條例所稱之犯罪組織，係指三人以上，以實施
    強暴、脅迫、詐欺、恐嚇為手段或最重本刑逾5年有期徒刑
    之罪，所組成具有持續性或牟利性之有結構性組織；而所稱
    有結構性組織，係指非為立即實施犯罪而隨意組成，不以具
    有名稱、規約、儀式、固定處所、成員持續參與或分工明確
    為必要，組織犯罪防制條例第2條第1項、第2項分別定有明
    文。查被告結識「高興」、「亦唐」，依該2人透過通訊軟
    體、及本案詐欺集團其他不詳成員透過電話，指示被告前往
    特定地點進行取款，共同參與為詐欺取財之人數有三人以上
    ，且本案詐欺集團由其成員分層負責實施詐術、取款、收水
    再上繳等環節，足見本案詐欺集團係以取得受詐術所騙不特
    定被害人交付之財物後與其他集團成員分享不法利潤為牟利
    手段，並有相當之組織與分工，顯非為立即實施犯罪而隨意
    組成者，堪認係以實施詐術為手段，具有持續性、牟利性之
    結構性之組織，被告參與其中並負責部分工作，該當參與犯
    罪組織之構成要件，其有參與犯罪組織之犯意及犯行，堪以
    認定。
　㈢綜上，本案事證明確，被告犯行堪以認定，應依法論科。
三、論罪科刑之理由　 
  ㈠現今詐欺集團之成員皆係為欺罔他人，騙取財物，方參與以
    詐術為目的之犯罪組織。倘若行為人於參與詐欺犯罪組織之
    行為繼續中，先後多次為加重詐欺之行為，因參與犯罪組織
    罪為繼續犯，犯罪一直繼續進行，直至犯罪組織解散，或其
    脫離犯罪組織時，其犯行始行終結。故該參與犯罪組織與其
    後之多次加重詐欺之行為皆有所重合，然因行為人僅為一參
    與犯罪組織行為，侵害一社會法益，屬單純一罪，應僅就「
    該案中」與參與犯罪組織罪時間較為密切之首次加重詐欺犯
    行，論以參與犯罪組織罪及加重詐欺罪之想像競合犯，而其
    他之加重詐欺犯行，祗需單獨論罪科刑即可，無需再另論以
    參與犯罪組織罪，以避免重複評價。是如行為人於參與同一
    詐欺集團之多次加重詐欺行為，因部分犯行發覺在後或偵查
    階段之先後不同，肇致起訴後分由不同之法官審理，為裨益
    法院審理範圍明確、便於事實認定，即應以數案中「最先繫
    屬於法院之案件」為準，以「該案中」之「首次」加重詐欺
    犯行與參與犯罪組織罪論以想像競合。縱該首次犯行非屬事
    實上之首次，亦因參與犯罪組織之繼續行為，已為該案中之
    首次犯行所包攝，該參與犯罪組織行為之評價已獲滿足，自
    不再重複於他次詐欺犯行中再次論罪，俾免於過度評價及悖
    於一事不再理原則。至於「另案」起訴之他次加重詐欺犯行
    ，縱屬事實上之首次犯行，仍需單獨論以加重詐欺罪，以彰
    顯刑法對不同告訴人財產保護之完整性，避免評價不足（最
    高法院109年度台上字第3945號判決意旨參照）。查被告加
    入本案詐欺集團後所實施之加重詐欺取財等犯行，本案為最
    先繫屬於法院之案件，有臺灣高等法院被告前案紀錄表1份
    存卷可參，依上說明，被告本案加重詐欺取財等犯行，即應
    併論參與犯罪組織罪。
  ㈡洗錢防制法於105年12月28日修正公布，並於106年6月28日生
    效施行，修正後第14條第1項之一般洗錢罪，祇須有第2條各
    款所示行為之一，而以第3條規定之特定犯罪作為聯結即為
    已足。另過去實務認為，行為人對犯特定犯罪所得之財物或
    利益作直接使用或消費之處分行為，或僅將自己犯罪所得財
    物交予其他共同正犯，祇屬犯罪後處分贓物之行為，非本條
    例所規範之洗錢行為，惟依新法規定，倘行為人意圖掩飾或
    隱匿特定犯罪所得來源，而將特定犯罪所得直接消費處分，
    甚或交予其他共同正犯予以隱匿，或由共同正犯以虛假交易
    外觀掩飾不法金流移動，即難認僅單純犯罪後處分贓物之行
    為，應仍構成新法第2條第1或2款之洗錢行為（最高法院108
    年度台上字第2402號判決意旨參照）。查本案被告取得告訴
    人遭詐欺而交付之款項後，再將款項放置在本案詐欺集團成
    員指定處所，由不詳成員前往領取，藉此製造金流斷點，移
    轉並隱匿詐欺犯罪所得之去向，合於洗錢之要件。
  ㈢核被告所為，係犯組織犯罪防制條例第3條第1項後段之參與
    犯罪組織罪、刑法第339條之4第1項第2款之三人以上共同犯
    詐欺取財罪、洗錢防制法第14條第1項之一般洗錢罪。被告
    所涉組織犯罪防制條例第3條第1項後段之參與犯罪組織罪、
    洗錢防制法第14條第1項之一般洗錢罪，雖未據起訴，然與
    前揭起訴之三人以上共同詐欺取財犯行有想像競合犯之裁判
    上一罪關係，為起訴效力所及，並經本院告知被告此部分所
    犯法條(本院卷第61頁)，無礙被告防禦權之行使，本院應併
    予審理。
  ㈣被告加入「高興」、「亦唐」成立之通訊軟體群組，由本案
    詐欺集團不詳成員對告訴人施詐，被告則接受本案詐欺集團
    不詳成員指示，前往向告訴人收取款項再輾轉放置指定處所
    ，由本案詐欺集團不詳成員前往領取，互有分工，足認被告
    與「高興」、「亦唐」及及本案詐欺集團其他不詳成員間，
    係在合同意思範圍內，各自分擔犯罪行為之一部，並相互利
    用他人之行為，以達遂行犯罪之目的，自應對全部所發生之
    結果，共同負責，應論以共同正犯。
  ㈤被告以一行為觸犯參與犯罪組織、加重詐欺取財與一般洗錢3
    罪名，為想像競合犯，應依刑法第55條前段之規定，從一重
    之三人以上共同犯詐欺取財罪處斷。
  ㈥犯第3條之罪偵查及審判中均自白者，減輕其刑，組織犯罪防
    制條例第8條第1項後段定有明文。又犯洗錢防制法第14、15
    條之罪，在偵查或審判中自白者，減輕其刑，洗錢防制法第
    16條第2項亦有規定。查警詢及偵訊時雖未經告知被告參與
    犯罪組織之罪名，惟警詢、偵訊時被告均供稱於3月中旬加
    入詐騙集團等語(偵卷第16頁、第71頁)，應認被告已就參與
    犯罪組織之構成要件自白，於本院審理時亦自白參與犯罪組
    織及一般洗錢犯行(本院卷第61頁)，合於前開規定，原各應
    依前開規定減輕其刑，惟被告所犯罪名，因想像競合之故，
    從一重之三人以上共同詐欺取財罪處斷，所犯參與犯罪組織
    罪、洗錢罪屬想像競合犯之輕罪，應於量刑時作為考量因子
    評價審酌。
  ㈦爰審酌被告年紀甚輕，手腳健全，竟不思以合法途徑賺取錢
    財，率爾加入本案詐欺集團，擔任車手收取告訴人辛苦賺得
    、積蓄之財物，以此方式參與犯罪組織，侵害告訴人之財產
    權益，而被告上開分工使本案詐欺集團得以遂行詐欺取財行
    為，更製造金流斷點，增加檢警查緝犯罪之困難，嚴重破壞
    社會治安，所為實屬可議。又考量被告所為分工內容，告訴
    人遭詐騙金額甚鉅，被告本次獲取之不法所得數額，與被告
    犯罪動機、目的等情節；另衡及被告於犯後坦承犯行，合於
    組織犯罪防制條例第8條第1項後段、洗錢防制法第16條第2
    項所定減輕其刑事由，惟被告迄未與告訴人達成調解賠償告
    訴人之損失，暨參以被告除加入本案詐欺集團而涉犯詐欺犯
    罪外，先前尚無其他刑事前案紀錄，有臺灣高等法院被告前
    案紀錄表1份在卷可參(本院卷第81 頁、第82頁)，與其自陳
    高中肄業，在遊藝場擔任開分員，月薪3萬多元，與母親、2
    位阿姨(領有身心障礙手冊)、配偶同住，需負擔家中開銷等
    一切情狀（本院卷第41頁），量處如主文所示之刑。
  ㈧行為人以一行為觸犯組織犯罪防制條例第3條第1項後段之參
    與犯罪組織罪及刑法第339條之4第2項、第1項第1款、第2款
    之加重詐欺取財未遂罪，於從一重之加重詐欺取財未遂罪處
    斷而為科刑時，因所犯輕罪（參與犯罪組織罪）之刑罰以外
    之法律效果，即組織犯罪防制條例第3條第3項強制工作之規
    定，並未被重罪所吸收，仍應一併適用。惟該條項規定經司
    法院釋字第812號解釋認為就受處分人之人身自由所為限制
    ，違反憲法比例原則及憲法明顯區隔原則之要求，與憲法第
    8條保障人身自由之意旨不符，應自解釋公布之日起失其效
    力，是本院自不得再依該規定對被告宣告刑前強制工作，併
    此敘明。　
四、沒收
  ㈠被告自承本次犯行取得1萬5,000元之報酬，屬其犯罪所得，
    未扣案，且迄未合法發還告訴人，應依刑法第38條之1第1項
    前段、第3項規定宣告沒收、追徵。
  ㈡另犯第14條之罪，其所移轉、變更、掩飾、隱匿、收受、取
    得、持有、使用之財物或財產上利益，沒收之。洗錢防制法
    第18條第1項前段定有明文。此一規定採取義務沒收主義，
    只要合於前述要件，法院本應為相關沒收之諭知，然因該洗
    錢行為之標的是否限於行為人所有者始得宣告沒收，法無明
    文，而實務上一向認為倘法條並未規定「不問屬於犯罪行為
    人與否均沒收」時，自仍以屬於被告所有者為限，始應予以
    沒收。查本案被告收取之詐欺款項已依指示放置後由本案詐
    欺集團不詳成員取走，足認非被告所有，亦非在其實際掌控
    中，被告就此部分洗錢之標的本不具所有權及事實上管領權
    ，自無庸依前開規定宣告沒收。
據上論斷，應依刑事訴訟法第273條之1第1項、第299條第1項前
段，判決如主文。
本案經檢察官乙○○提起公訴，檢察官甲○○到庭執行職務。
中    華    民    國    111    年   10    月    28    日
                  刑事第十一庭 法  官 黃麗竹  
以上正本與原本無異。　　　　　　　　　
如不服本判決應於收受判決後20日內向本院提出上訴書狀，並應
敘述具體理由。其未敘述上訴理由者，應於上訴期間屆滿後20日
內向本院補提理由書（均須按他造當事人之人數附繕本）「切勿
逕送上級法院」。
告訴人或被害人如不服判決，應備理由具狀向檢察官請求上訴，
上訴期間之計算，以檢察官收受判決正本之日起算。
                               書記官 姚志鴻
中　　華　　民　　國　　111 　年　　10　　月　　28　　日
附錄本案論罪科刑法條全文：
中華民國刑法第339條之4
犯第339條詐欺罪而有下列情形之一者，處1年以上7年以下有期
徒刑，得併科1百萬元以下罰金：
一、冒用政府機關或公務員名義犯之。
二、三人以上共同犯之。
三、以廣播電視、電子通訊、網際網路或其他媒體等傳播工具，
    對公眾散布而犯之。
前項之未遂犯罰之。
洗錢防制法第2條
本法所稱洗錢，指下列行為：
一、意圖掩飾或隱匿特定犯罪所得來源，或使他人逃避刑事追訴
    ，而移轉或變更特定犯罪所得。
二、掩飾或隱匿特定犯罪所得之本質、來源、去向、所在、所有
    權、處分權或其他權益者。
三、收受、持有或使用他人之特定犯罪所得。
洗錢防制法第14條
有第二條各款所列洗錢行為者，處7年以下有期徒刑，併科新臺
幣5百萬元以下罰金。
前項之未遂犯罰之。
前二項情形，不得科以超過其特定犯罪所定最重本刑之刑。
組織犯罪防制條例第3條
發起、主持、操縱或指揮犯罪組織者，處3年以上十年以下有期
徒刑，得併科新臺幣1億元以下罰金；參與者，處6月以上5年以
下有期徒刑，得併科新臺幣1千萬元以下罰金。但參與情節輕微
者，得減輕或免除其刑。
具公務員或經選舉產生之公職人員之身分，犯前項之罪者，加重
其刑至二分之一。
犯第一項之罪者，應於刑之執行前，令入勞動場所，強制工作，
其期間為3年。
前項之強制工作，準用刑法第九十條第二項但書、第三項及第九
十八條第二項、第三項規定。
以言語、舉動、文字或其他方法，明示或暗示其為犯罪組織之成
員，或與犯罪組織或其成員有關聯，而要求他人為下列行為之一
者，處3年以下有期徒刑，得併科新臺幣3百萬元以下罰金：
一、出售財產、商業組織之出資或股份或放棄經營權。
二、配合辦理都市更新重建之處理程序。
三、購買商品或支付勞務報酬。
四、履行債務或接受債務協商之內容。
前項犯罪組織，不以現存者為必要。
以第五項之行為，使人行無義務之事或妨害其行使權利者，亦同
。
第五項、第七項之未遂犯罰之。